【裁判字號】    98,上易,899
【裁判日期】    990601
【裁判案由】    第三人異議之訴
【裁判全文】
臺灣高等法院民事判決                 98年度上易字第899號
上  訴  人  乙○○
訴訟代理人  張景豐律師
被  上訴人  甲○○
訴訟代理人  吳宏山 律師
複  代理人  陳書瑜律師
上列當事人間因第三人異議之訴事件，上訴人對於中華民國98年
8月14日臺灣臺北地方法院97年度訴字第6600號第一審判決提起
上訴，本院於99年5月18日言詞辯論終結，判決如下：
  主  文
上訴駁回。
第二審訴訟費用由上訴人負擔。
  事實及理由
一、上訴人起訴主張：門牌號碼臺北市○○區○○街241號房屋
    （下稱系爭房屋）原為訴外人高明樹所有，高明樹死亡後由
    其繼承人高四郎等人繼承，民國（下同）65、66年間臺北市
    政府工務局為打通廣州街騎樓，乃將之部分拆除，經拆除後
    該房屋僅殘存一面深度約63公分、長約5公尺40公分之ㄇ型
    牆壁，並所圍約4平方公尺之空間，該空間前面之雨棚則係
    上訴人之父蔡明雄於83年間以新臺幣（下同）50萬元之價格
    向訴外人黃添壽所購買，再由蔡明雄於93年6月間以10萬元
    轉讓予上訴人。又系爭房屋所坐落之臺北市○○區○○段1
    小段559地號土地（面積24平方公尺，下稱系爭土地）為上
    訴人所有，因系爭房屋殘存之ㄇ型空間面積狹小不利使用，
    蔡明雄遂於94年5月1日與被上訴人洽商，由蔡明雄向被上訴
    人承租系爭房屋殘存之空間與上訴人所有之雨棚合併使用，
    雙方簽訂房屋租賃契約（下稱系爭租約）並經公證，約定租
    賃期間自94年5月1日起至95年4月30日止，嗣租賃期限屆滿
    ，蔡明雄於95年9月11日將系爭房屋殘存之空間遷讓返還被
    上訴人，詎被上訴人竟利用系爭租約內容中關於租賃標的約
    定不明確及公證人之疏漏，以該公證書為執行名義，對上訴
    人所有非執行標的之雨棚所占用之騎樓一併聲請強制執行，
    侵害上訴人之所有權，爰依強制執行法第15條規定提起第三
    人異議之訴，請求原法院民事執行處97年執更三字第11號遷
    讓房屋強制執行事件，對上訴人所發之執行命令應予撤銷等
    情。原審為上訴人全部敗訴之判決，上訴人不服，提起上訴
    ，並於本院聲明：(一)原判決廢棄；(二)原法院民事執行處97年
    執更三字第11號遷讓房屋強制執行事件，對上訴人所發之執
    行命令應予撤銷；(三)第一、二審訴訟費用均由被上訴人負擔
    。
二、被上訴人則以：系爭房屋係高明樹於日據時代向原土地所有
    權人謝樹（已歿）租地建屋而成，嗣臺北市政府於65年5月4
    日因打通騎樓工程，將上開房屋拆除，僅餘一長約4公尺、
    寬約1公尺之牆壁，足證當時高明樹建屋範圍包括騎樓部分
    ，僅因臺北市政府打通騎樓工程而變成騎樓部分。高明樹死
    亡後由其繼承人繼承系爭房屋，並自47年間起按期支付租金
    予新、舊地主至今，俟上訴人取得系爭土地所有權後，自94
    年5月起按月收取土地租金2,000元，該租金係延續47年以來
    之租賃範圍（含騎樓）計算，足證上訴人明知被上訴人承租
    土地建屋之範圍係包含雨棚所占騎樓部分，則蔡明雄向被上
    訴人承租系爭房屋之範圍當然亦包含雨棚所占騎樓部分；況
    依系爭租約第1條約定，租賃範圍包含系爭房屋全部，蔡明
    雄於94年5月1日承租時，系爭房屋前面之騎樓早已存在，與
    建物連成一體，故系爭租約之租賃範圍包含雨棚所占之騎樓
    部分。另上訴人雖主張本件強制執行係對非執行標的之雨棚
    ，一併聲請強制執行云云，惟被上訴人請求強制執行之標的
    除系爭房屋經臺北市政府拆除後僅殘存之空間外，尚包含前
    面騎樓部分，並未包含雨棚，該雨棚縱係黃添壽所加蓋，並
    讓渡與蔡明雄，再由蔡明雄讓與上訴人，惟雨棚並非獨立之
    建物，亦無獨立使用之經濟價值，而已附合成為系爭房屋之
    重要成分，並具有固定性及繼續性，已由不動產所有人即被
    上訴人取得所有權，黃添壽無從單獨讓渡雨棚之所有權予蔡
    明雄，上訴人亦無從自蔡明雄處取得雨棚之所有權，是上訴
    人不具提起本件第三人異議之訴之適格等語，資為抗辯，並
    於本院答辯聲明：(一)上訴駁回；(二)上訴費用由上訴人負擔。
三、兩造不爭之事實：
    (一)上訴人之父蔡明雄與被上訴人於94年5月間簽訂系爭租約
      ，約定租賃範圍包含系爭房屋全部，月租1萬2,000元，租
      賃期間自94年5月1日起至95年4月30日止，並於94年5月6
      日經原法院公證處公證人予以公證。
    (二)高明樹於日據時代向謝樹承租系爭土地建築系爭原241號
      房屋，嗣於65、66年間，因臺北市政府工務局打通廣州街
      騎樓工程，將前開房屋大部分拆除後，僅殘存一ㄇ型牆壁
      與鐵捲門框圍成之空間（即如原判決附圖〈下稱附圖〉所
      示甲、乙部分），其中如附圖所示甲部分占用臺北市○○
      區○○段1小段558地號土地面積2平方公尺，如附圖所示
      乙部分占用系爭土地面積3平方公尺，系爭房屋殘存之空
      間面積合計5平方公尺，該空間外之騎樓部分（即如附圖
      所示丙部分）占用系爭土地面積18平方公尺。
    (三)上訴人於92年9月間以買賣為原因，登記為系爭土地應有
      部分2分之1之所有權人，復於93年6月間，以買賣為原因
      ，登記為系爭土地剩餘應有部分2分之1之所有權人，上訴
      人現登記之權利範圍為全部。
    (四)蔡明雄於租賃期限屆滿後未完成搬遷，被上訴人於95年6
      月27日以系爭租約及公證書為執行名義，向原法院民事執
      行處聲請對蔡明雄為強制執行，蔡明雄業於95年9月11日
      將系爭房屋經拆除後所殘存如附圖所示甲、乙部分面積合
      計5平方公尺之空間遷讓返還予被上訴人。
四、兩造爭執要旨：系爭租賃範圍是否包含雨棚所占之騎樓部分
    ？上訴人提起本件第三人異議之訴有無理由？茲說明如次：
    1.經查，原法院民事執行處97年7月3日北院隆97執更三未字
      第11號執行命令記載：「債務人蔡明雄應於收受本命令後
      15日內，依說明一所示履行。說明一本院97年度執更三字
      第11號債權人甲○○與債務人蔡明雄間遷讓房屋強制執行
      事件，債權人依臺灣臺北地方法院94年度北院公字第0140
      00075號公證書約定逕受強制執行者其本旨所載（如附件
      ）內容返還如租約所示之建物（門牌：臺北市○○街241
      號及騎樓部分，地號：龍山段1小段559地號），聲請執行
      」等語，可知本件強制執行之標的包含系爭房屋（即如附
      圖所示甲、乙部分）及騎樓部分（即如附圖所示丙部分）
      ，而雨棚係坐落騎樓上，雨棚範圍內之騎樓為執行之標的
      。訴外人蔡明雄業於95年9月11日遷讓返還系爭房屋部分
      ，已如前述，則兩造爭執之重點厥為系爭雨棚所占之騎樓
      是否為租賃範圍，上訴人得否主張就系爭騎樓有排除強制
      執行之權利。
    2.系爭租約第1條關於房屋標示及租賃範圍部分約定：「房
      屋坐落臺北市○○街241號（即系爭房屋）」、「租賃範
      圍：全部」，雖僅記載租賃範圍為系爭房屋全部，並未特
      別註記包含系爭騎樓部分，惟解釋當事人之契約，不能拘
      泥於字面之記載，應以當事人立約當時之真意為準，亦即
      應以過去事實及其他一切證據資料為斷定之標準，觀諸系
      爭租約第19條關於其他特約事項部分加註：「本屋建地非
      甲方（屋主）所有，一旦需還建地原地之時，乙方（承租
      人）無條件搬遷本租賃之房屋終止一切，不得異議。騎樓
      之屋頂部分若有毀損，由乙方（承租人）自行維修與整治
      」等字樣（見原法院97年度北簡字第42470號卷第8頁），
      顯見系爭租約之租賃範圍與雨棚所占之騎樓部分有關，否
      則雙方毋庸就騎樓屋頂之修繕問題為特別之約定，參以系
      爭房屋殘存之牆壁及門框顯然不能單獨供蔡明雄營業使用
      ，蔡明雄營業使用部分主要為門框外之系爭騎樓，足認訴
      外人蔡明雄與被上訴人簽訂系爭租約之真意，應在使用系
      爭房屋殘存之ㄇ型空間及雨棚所占之騎樓部分。
    3.按第三人就執行標的物有足以排除強制執行之權利者，得
      於強制執行程序終結前，向執行法院對債權人提起異議之
      訴。強制執行法第15條定有明文。又所謂就執行標的物有
      足以排除強制執行之權利者，係指對於執行標的物有所有
      權、典權、留置權、質權存在情形之一，或其他足以阻止
      物之交付或讓與之權利者而言；強制執行法第15條規定第
      三人就執行標的物有足以排除強制執行之權利者得提起異
      議之訴，係指第三人就執行標的物具有一定之權利，並因
      強制執行而受侵害，致其在法律上有無可忍受之理由而言
      ，至該第三人具有何種權利始得提起異議之訴，端視其權
      利內容及執行態樣而定，並非就執行標的物具有所有權即
      當然認其有足以排除強制執行之權利（最高法院85年度臺
      上字第2020號、93年度臺上字第2293號裁判參照）。
    4.按租賃契約係以當事人約定，一方以物租與他方使用收益
      ，他方支付租金而成立，並非移轉物之所有權予承租人之
      契約，其不過使承租人就其物而為使用收益，故不以出租
      人對於租賃物有所有權為要件，因之租賃契約於該當事人
      間仍係有效成立。系爭租約之出租人為被上訴人，承租人
      為蔡明雄，被上訴人對蔡明雄請求遷讓，強制執行之債務
      人為蔡明雄，而非上訴人，上訴人為執行效力所不及，不
      論上訴人是否為系爭雨棚之所有權人，均對上訴人不生損
      害。強制執行法第15條規定「第三人就執行標的物有足以
      排除強制執行之權利」者得提起異議之訴，係指第三人就
      執行標的物具有一定權利，並因強制執行而受侵害，致其
      在法律上有無可忍受之理由而言。至該第三人具有何種權
      利始得提起異議之訴，則端視其權利內容及執行態樣而定
      ，並非就執行標的物具有所有權即當然認其有足以排除強
      制執行之權利。縱上訴人為系爭雨棚之所有權人，被上訴
      人之強制執行僅遷讓蔡明雄之占有，對該雨棚之所有權不
      生影響，自難謂上訴人有足以排除強制執行之權利而得提
      起異議之訴。至於騎樓之出租，與公序良俗無涉，上訴人
      主張違反公序良俗云云，並不足取。
五、綜上所述，系爭租約之租賃範圍除系爭房屋殘存之ㄇ型空間
    外，尚包含系爭雨棚所占用之騎樓部分，上訴人不論是否為
    系爭雨棚所占之騎樓之所有權人，仍不得主張其有強制執行
    法第15條規定足以排除本件強制執行之權利，再者，系爭執
    行標的物係命債務人蔡明雄從系爭雨棚所占之騎樓遷出，並
    非拆除雨棚，不涉及系爭雨棚之所有權誰屬之問題。從而，
    上訴人提起本件第三人異議之訴，即為無理由。原審判決上
    訴人敗訴，核無不合，應予維持，上訴論旨，仍執陳詞，斤
    斤指摘原判決不當，聲明廢棄改判，為無理由，應予駁回上
    訴。
六、本件事證已臻明確，兩造其餘之攻防方法，經審酌後，認與
    判決結果無影響，無庸逐一論述，併此敘明。
七、據上論結，本件上訴為無理由，依民事訴訟法第449條第1項
    、第78條，判決如主文。
中    華    民    國    99    年    6     月    1     日
                  民事第15庭
                      審判長法  官  林恩山
                            法  官  黃國忠
                            法  官  郭松濤
正本係照原本作成。
不得上訴。
中    華    民    國    99    年    6     月    1     日
                            書記官  方素珍

司法院資訊處製作；財團法人民間司法改革基金會備份。
